【裁判字號】    89,上訴,1088
【裁判日期】    890504
【裁判案由】    偽造有價證券
【裁判全文】
臺灣高等法院臺中分院刑事判決                  八十九年度上訴字第一八八號
    上  訴  人  臺灣臺中地方法院檢察署檢察官
    被      告  丙○○
右上訴人因被告偽造有價證券案件，不服臺灣臺中地方法院八十九年度訴字第四二六
號，中華民國八十九年五月四日第一審判決（起訴案號：臺灣臺中地方法院檢察署八
十九年度偵字第六五八號），提起上訴，本院判決如左：
      主  文
原判決撤銷。
丙○○共同連續意圖供行使之用，而偽造有價證券，處有期徒刑年月。
如附表所示之支票張均沒收之。
      事  實
一、丙○○因所經營之進遠工業股份有限公司週轉失靈，亟需支票應急，又得知其公
    司員工廖勤互之女友乙○○曾將所請領之華南銀行臺南分行支票共十三張空白支
    票連同印章，囑託由廖勤互保管。詎丙○○竟基於意圖供自己行使用之概括犯意
    ，與廖勤互本於共同犯意聯絡，未經徵得乙○○同意，即由廖勤互處取得乙○○
    所有上開空白支票簿及印章，先後於八十四年六月間，在其位於臺中市工業區二
    十九號之公司內，連續盜用乙○○之印章，偽造如附表所示之支票三張，另票號
    VB0000000 號之支票則因書寫錯誤作廢而未偽造完成，上開附表編號一之支票，
    經丙○○依期存入款項而由持票人兌領，另二張支票經持票人丁○○屆期提示，
    均因丙○○未存入款項而遭退票。嗣乙○○於八十七年十一月間出獄後，始查悉
    上情。
二、案經乙○○訴請臺灣臺中地方法院檢察署檢察官偵查起訴。
      理  由
一、訊之被告丙○○固坦承於前開時地，由廖勤互處取得告訴人乙○○之支票及印章
    ，而使用告訴人之印章，簽發前述支票使用等事實不諱；然矢口否認有何偽造有
    價證券之犯行，辯稱：本件告訴人於八十四年間曾與其商討投資其公司之事，當
    時談論投資金額約五百萬元，嗣告訴人曾告之要離開臺中一陣子，並稱已將支票
    及印章寄放廖勤互處，如有需要可向廖勤互拿來使用，故其於公司急於使用支票
    週轉時，向廖勤互拿取支票、印章，簽發二張向地下錢莊借錢，惟並未借到錢，
    其絕無偽造支票之行為云云。
二、惟查本件告訴人係於在監服刑期間，將支票簿（內有空白支票十三張）及印章交
    由廖勤互保管，並曾囑咐廖勤互不得動用支票，更未授權或同意廖勤互或被告簽
    發支票，亦未曾與被告達成投資協定等事實，業據告訴人於偵審中迭次指訴綦詳
    。徵之告訴人係因盜匪案件，被法院判處有期徒刑七年二月，而於八十四年三月
    五日入監服刑（見八十八年度偵字第六三０五號卷第十七頁告訴人筆錄），其需
    至何時始能獲假釋出監，並不可預測，而告訴人與被告間又非至親好友（否則其
    何不逕將支票及印章委由被告保管）；且出借支票者，隨時需為借用人之信用及
    支付能力負擔保之責，而本件被告簽發支票之金額高達數百萬元之鉅，亦絕非身
    陷獄中之告訴人所可能負擔，告訴人焉有任意在未言明支票金額之情況下同意出
    借支票供被告使用﹖再參之廖勤互於八十八年五月五日偵查中供稱：「因她（指
    告訴人）入監時，票暫放我保管，且允許我使用，但我借原公司老闆娘丙○○，
    但因她經商失敗，無法支付才跳票」（見八十八年度偵緝字第四九五號卷第六頁
    ）；八十八年五月十四日供稱：「她（指被告）週轉不靈，開口向我借用，我答
    應了」、「她（指告訴人）入監前，口頭上有概括授權了，說有急用就可適當地
    用」（見同上偵卷第十二頁）等語，依該供述意旨，廖勤互並不知悉告訴人與被
    告間有無授權簽發支票之事，而係被告逕向廖勤互借用所保管之支票使用，且縱
    依廖勤互所供述「適當地用」之前提，依社會常情之瞭解，亦應僅限於保管人廖
    勤互個人之使用，且金額亦應非達如本件之鉅。雖廖勤互於八十八年五月二十四
    日經檢察官以偽造有價證券罪提起公訴後，於八十八年八月十八日及八十八年十
    月十四日及八十八年十月二十六日偵查中，並原審審理中供證稱：告訴人原要投
    資被告公司五百萬元，當時告訴人要入監服刑，就將支票、印章交其保管，被告
    知悉，有告知其已得告訴人同意使用支票，故將支票交予被告使用云云（見八十
    八年度他字第八七四號卷第十九、二十五、二十九頁，原審卷第二十九頁）。然
    此無非廖勤互於遭檢察官起訴後，為圖推卸責任，而託詞係被告告知已得告訴人
    之同意使用支票，始將支票交被告使用，藉以辯稱其係有權轉交使用，自不足為
    有利於被告之認定。再由廖勤互於偵查中積極尋求告訴人緩頰，而使告訴人於八
    十八年三月十一日書具證明書一紙，載明「甲方（即告訴人）於口頭上向乙方（
    即廖勤互）聲明適當保管，並於急用時須適當使用，不得亂用」等語（見八十八
    年度偵緝字第四九五號卷第十八頁），均始終未有隻字片語提及授權被告使用之
    事，益足證告訴人確未曾同意被告或廖勤互簽發支票。而被告雖另又辯稱告訴人
    於八十三年間曾將支票借其使用，以證明告訴人亦同意本件之借用云云。然經原
    審調閱告訴人前開支票存款帳戶全部回籠（即已兌現）之支票（見原審卷第三十
    五至四十頁），提示予被告辨認，被告確認僅借用其中發票日為八十四年六月二
    十三日之支票（見原審卷第四十八頁），然核對該紙支票影本之可見票號末四碼
    為五二四０號，其金額為二百二十萬元，適與告訴人所提遭被告盜用之支票存根
    號碼相符（見八十八年度偵字第六三０五號卷第十頁，即附表編號一所示之支票
    ），而該支票嗣經轉交持票人丁○○提示，亦確由丁○○轉託銀行代收提示，則
    經證人丁○○於本院結證無訛，並由本院核對其當庭所提支票代收簿無訛（見本
    院卷第三十九頁），對比附表所示三張支票之發票日前後相距僅四日，且持票人
    託收之紀錄亦係前後相連，足證均係於同一期間所簽發，被告辯稱經告訴人同意
    借用該支票顯然不實。而由原審所調閱該支票業經兌領之事實，反足證被告係於
附表編號一之支票屆期時，已存入二百二十萬元入前揭帳戶供兌領，至越三日後
    之票款共計四百五十萬元則因無力存入而遭退票。此外，並有華南商業銀行支票
    存根、支票存款票據退票記錄查詢單附卷可資佐證（同上第六三○五號偵字卷第
    九至十二頁）。被告事後所辯無非卸責之詞，不足採信，本件罪證明確，被告犯
    行堪予認定。
三、核被告未經獲告訴人授權，而擅以告訴人名義簽發支票，所為係犯刑法第二百零
    一條之意圖供行使之用而偽造有價證券罪，其與廖勤互間有犯意聯絡與行為分擔
    ，均為共同正犯。其先後三次偽造有價證券犯行，時間緊接，觸犯同一罪名，顯
    係基於概括犯意而為之，係連續犯，應論以一偽造有價證券罪，並加重其刑；其
    盜用印章之行為，係偽造有價證券行為之一部分，偽造後持以行使之低度行為，
    已為偽造之高度行為所吸收，均不另論罪。公訴意旨雖未就被告偽造附表編號一
    所示之支票部分犯行起訴，然該部分犯行與已起訴且經認定有罪之事實間，有連
    續犯裁判上一罪之關係，為起訴效力所及，本院自得併予審究。原審法院未詳予
    審酌調查相關證據，即遽為被告無罪之諭知，自有未當，檢察官上訴意旨執此指
    摘原判決不當，即有理由，應由本院將原判決撤銷改判。爰審酌被告素行，犯罪
    之動機、目的，所偽造之票據金額、張數，實際上簽發完成並對外流通之支票僅
    三張，除一張已由被告存入款項供人兌領，另二張則未據持票人向告訴人追索，
    然所生危害仍不淺，犯後猶一再否認犯行，迄無悔意等一切情狀，量處如主文第
    二項所示之刑示懲。至如附表所示偽造之支票三張，其中附表編號一所示之支票
    業由銀行收回，另二張則由原持票人丁○○於退票後交還前手甲○○換新票據，
    業經丁○○到庭結證無訛，該二張支票，雖未扣案但不能證明已滅失，均應依刑
    法第二百零五條宣告沒收。另編號VB0000000 號支票，雖亦由被告擅自簽發，然
    因誤載內容而作廢，並剪下支票號碼粘貼於支票存根，有告訴人所提存根影本在
    卷可稽（見八十八年度偵字第六三０五號卷第九頁），足見該支票並未完成發票
    行為，爰不予宣告沒收。
據上論斷，應依刑事訴訟法第三百六十九條第一項前段、第三百六十四條、第二百九
十九條第一項前段，刑法第二十八條、第五十六條、第二百零一條、第二百零五條，
判決如主文。
本案經檢察官陳銘章到庭執行職務。
中      華      民      國    九十      年      五月     三       日
                              臺灣高等法院臺中分院刑事第六庭
                                    審判長法  官  李  文  雄
                                          法  官  龔  永  昆
                                          法  官  邱  顯  祥
右正本證明與原本無異。
如不服本判決應於收受送達後十日內向本院提出上訴書狀，其未敘述上訴之理由者並
得於提起上訴後十日內向本院補提理由書（均須按他造當事人之人數附繕本）。
                                          書記官  陳  桂  芬
中      華      民      國    九十    年      五     月    四           日
附表：（付款人：華南銀行臺南分行，帳號：八四七四－一號）
編號  支  票  號  碼  金額（新臺幣／元）  發票日      發票人    備    攷
一      VB0000000     0,200,000           84.6.23     乙○○    已兌領
二      VB0000000     0,500,000           84.6.26     同  右    遭退票
三      VB0000000     0,000,000           84.6.26     同  右    遭退票
                                                                        Ａ


司法院資訊處製作；財團法人民間司法改革基金會備份。
